最高法院民事判決　　　　　　　　　 110年度台上字第3322號
上　訴　人　李家驥
訴訟代理人　李文健律師
　　　　　　張雅安律師
　　　　　　沈以軒律師
　　　　　　游鎮瑋律師
被 上訴 人　澳商澳盛銀行集團股份有限公司台北分公司


法定代理人　劉宏瑞
訴訟代理人　許修豪律師
　　　　　　邱韋智律師
　　　　　　洪慧恆律師
上列當事人間請求確認僱傭關係存在等事件，上訴人對於中華民
國110年8月10日臺灣高等法院第二審判決（108 年度重勞上字第
60號），提起上訴，本院判決如下：　　　　　　　　　
    主  文
原判決廢棄，發回臺灣高等法院。
    理  由
一、本件上訴人主張：伊自民國98年6月1日起受僱於被上訴人，
    擔任金融市場總處企業業務部門主管（下稱系爭勞動契約）
    。伊於106年6月間以該總處處長林衍尚於前任職渣打國際商
    業銀行股份有限公司主管期間，涉及非法情事，經該行停職
    調查並解除主管職務一事，向被上訴人內部進行吹哨行為（
    下稱系爭吹哨行為）。自此林衍尚對伊態度丕變，被上訴人
    甚至問伊需否轉調部門或離開公司。嗣於106年12月5日被上
    訴人依勞動基準法（下稱勞基法）第11條第4 款規定，通知
    伊將於107 年1月5日終止系爭勞動契約。惟被上訴人並無業
    務性質變更情形，伊任職之金融市場總處於106年6月至 107
    年1月間，陸續聘用林衍尚、訴外人蔡翔、Eileen Wu、Jere
    my Tsai、Howard Lin 等人，更無減少勞工之必要。被上訴
    人該終止契約行為，係出於不當動機，對伊為報復，依同法
    第74條第1項至第3項規定，應屬無效。且被上訴人為跨國性
    銀行，於我國或國外尚有適當職位得安置伊，其未盡同法第
    11條第4 款之安置前置義務，終止勞動契約違法等情。爰依
    系爭勞動契約，及民法第203條、第229條第1項、第233條第
    1項前段、第234條、第235條、第487條前段等規定，請求被
    上訴人自107年4月1日起，按月給付新臺幣（下同）57萬666
    6 元薪資之本息。第一審為上訴人敗訴判決後，上訴人不服
    ，提起上訴，於原審為更正聲明及訴之追加，求為命：㈠確
    認兩造間僱傭關係存在。㈡被上訴人①給付43萬7349元，及
    自107年1月26日起；②自107 年2月1日起至伊復職之日止，
    按月於當月25日給付50萬2142元，及自各給付日翌日起；③
    給付88萬4484元，及自108年1月26日起；④自108 年1月1日
    起至伊復職之日止，按年於次年1 月25日，給付89萬4284元
    ，及自各給付日翌日起；均加計法定遲延利息之判決。
二、被上訴人則以：伊隸屬之澳商澳盛銀行集團股份有限公司（
    下稱澳盛集團）為因應市場及競爭環境，調整亞洲、臺灣之
    業務方針，聚焦於大型企業及金融同業業務，裁撤、割捨個
    人、中小企業業務。伊自105年至107年間進行組織結構性調
    整，上訴人所帶領之企業業務部門因業務量減少亦從9 人逐
    漸縮編至3人，於107年底伊之員工減少達上千人。時任澳盛
    集團北亞暨東亞區主管之訴外人John Thang，認需檢討伊之
    組織結構，於106 年11月14日以電子郵件發布，擬將伊之企
    業業務部門主管與金融市場總處主管合併為一，乃裁撤上訴
    人職位。伊依標準流程比較上訴人原職缺所需技能、職等與
    薪酬後，確認無適當工作可安置上訴人，且伊將上訴人與林
    衍尚進行比較衡量後，認上訴人不適任總處主管一職。伊有
    主動詢問上訴人是否有意參考集團職缺或集團外職缺之媒合
    ，遭其拒絕，伊依勞基法第11條第4 款規定終止系爭勞動契
    約，係屬合法。伊聘任林衍尚等人均係遞補原編制內之人員
    職缺，非增加人力。又澳盛集團建置有獨立之吹哨者部門，
    並設有集團調查官負責針對吹哨檢舉內容進行獨立調查與後
    續處分，他人無從知悉及置喙。另就員工申訴抱怨行為，亦
    設有員工關係部門進行協調。伊終止系爭勞動契約與上訴人
    之系爭吹哨行為或申訴抱怨行為均無關，亦無報復之不當動
    機等語，資為抗辯。
三、原審維持第一審所為上訴人敗訴之判決，駁回其上訴及追加
    之訴，無非以：被上訴人所屬澳盛集團於105 年起，為因應
    經濟環境與市場競爭，調整亞洲、臺灣之業務方針，裁撤、
    關閉中小企業金融及個人相關業務，並將部分中小企業客戶
    債權出售予中國信託銀行集團，當年度被上訴人員工即從15
    00人減少至1196人；復因出售個人金融與財富管理業務予星
    展銀行，約有800 名員工轉入該行，至106年底員工剩約200
    人。被上訴人之金融市場總處於104年9月，其下分成「Sale
    s（銷售業務）」與「Trading（金融商品交易）」，「Sale
    s」之下再分成「Head of Corporate Sales」（即上訴人所
    屬部門）與「FI Sales（金融同業業務）」；至106 年11月
    時，其下為「Trading」、「Head of Investor Sales （金
    融同業業務）」與「Head of Corporate Sales」 。上訴人
    部門之員工亦由5人變為3人。被上訴人員工之勞保投保人數
    ，自104 年至107年間之12月，各別為1353人、1110人、235
    人、151 人，可見被上訴人金融市場總處之組織經營結構自
    105 年後大為調整，員工總數亦大幅減少，自屬業務性質變
    更，不能僅因仍有販賣金融商品，即謂非屬業務性質變更。
    John Thang決意將企業業務部門歸於金融市場總處，以節省
    1 名主管員額，係企業之經營決策，為因應市場競爭及提高
    產能、效率需求所必要，合於勞基法第11條第4 款所定「業
    務性質變更，有減少勞工之必要」要件。雖被上訴人尚有聘
    用林衍尚等人之事實，惟林衍尚係金融市場總處原處長於10
    6年4月間退休，於同年6月受聘接任，Eileen Wu係原金融同
    業業務主管於同年6月離職，於同年9月遞補空缺；Jeremy T
    sai係金融同業業務部門有1名人員離職，於同年10月填補；
    另蔡翔於104年9月時即為上訴人所屬企業業務部門之一員，
    因該部門之大型企業業務配置人員離職，為填補而再任，上
    開人事異動均係原有人員離職所為之填補，並無增加人力。
    雖被上訴人於107年1月另聘任Howard Lin擔任金融市場總處
    之交易部門主管，惟交易部門之業務與上訴人原從事之企業
    業務內容有別，尚難僅因該聘任行為，即謂被上訴人無減少
    勞工之必要。況被上訴人係因106 年11月間進行組織檢討，
    而決定將企業業務部門併入金融市場總處，裁撤上訴人之主
    管職位，與上開人員聘任之部門、職位並不相同。被上訴人
    在解僱上訴人前，已將其與林衍尚予以評比，認林衍尚較適
    任金融市場總處處長一職。因上訴人之職級及固定薪資甚高
    ，依當時情況，難有合適之職位可供安置。被上訴人於 106
    年11月底始決定解僱上訴人，於同年12月5 日通知上訴人，
    被上訴人先前安置之Eileen Wu 等人，早已填補就任，難再
    將已就任之人移出，供安置上訴人，且其等人員及Howard L
    in所任之職務及薪資，均與上訴人原任職務、薪資明顯有別
    ，且具不同專業，非屬可供安置之適當職位。被上訴人之員
    工林士懷於通知上訴人解僱時，已告知可以提供查詢澳盛集
    團職缺及外部職涯協助，因上訴人不認同解僱，而拒絕瞭解
    。被上訴人於終止系爭勞動契約時，已盡安置前置義務，係
    上訴人拒絕協助。再者，因上訴人於解僱前係擔任業務主管
    ，所得知悉、掌握、查詢之相關機密資訊、業務內容廣泛，
    被上訴人為保護自身權益，於通知上訴人解僱當日即取消其
    得進出公司之識別證及磁卡，避免資訊外流，並不悖於常情
    。林士懷既已提供內部職缺查詢機會予上訴人，經上訴人拒
    絕，事後不得再以被上訴人取消其識別證及磁卡，而謂被上
    訴人未盡安置前置義務。上訴人雖有系爭吹哨行為，惟澳盛
    集團係一全球性集團，其設有獨立之吹哨制度，就吹哨檢舉
    委由外部第三方團體獨立管理，調查官由該集團全球總部法
    令遵循部門主管進行指揮監督，吹哨行為之後續處理非由被
    上訴人之內部人員為之，林衍尚亦未參與該吹哨檢舉行為之
    處理事宜。且決定裁併主管職位之人係John Thang，終止勞
    動契約之人係被上訴人，林衍尚就上訴人之去留無決定權限
    ，難認上訴人遭解僱與系爭吹哨行為有關，亦無從認被上訴
    人之解僱行為係為報復或出於不當動機之舉。另依上訴人所
    提之證據亦無法證明其有何受威脅離職之事實。被上訴人係
    依勞基法第11條第4 款規定，合法終止系爭勞動契約。從而
    ，上訴人請求確認兩造間僱傭關係存在，被上訴人應給付如
    前開聲明㈡所示金額之各本息，均無理由，不應准許等詞，
    為其判斷之基礎。
四、按雇主因業務性質變更，有減少勞工之必要，又無適當工作
    可供安置，得預告勞工終止勞動契約，此觀勞基法第11條第
    4 款規定自明。所謂「業務性質變更」，除著重在雇主對於
    全部或一部部門原有業務種類（性質）之變動外，尚涉及組
    織經營結構之調整。所謂「適當工作」，當指在資遣當時或
    資遣前後相當合理期間內，有與勞工受資遣當時之工作條件
    相當，且屬勞工之能力可勝任並勞工願意接受者而言。解釋
    該款所稱之「無適當工作可供安置時」，為保障勞工之基本
    勞動權，加強勞雇關係，防止雇主以法人之法律上型態，規
    避不當解僱行為之法規範，杜絕雇主解僱權濫用之流弊，自
    可將與「原雇主」法人有「實體同一性」之他法人，亦無適
    當工作可供安置之情形併予考慮在內。被上訴人金融市場總
    處之組織經營結構經調整後，於106年11月時為「Trading」
    、「Head of Investor Sales」與「Head of Corporate Sa
    les」；原金融市場總處處長於106年4 月退休，被上訴人於
    同年6 月聘用林衍尚接任，原金融同業業務主管離職，其於
    同年9月聘用Eileen Wu補缺，金融同業業務部門有人離職，
    其於同年10月聘用Jeremy Tsai 填補，大型企業業務配置人
    員離職，其聘用蔡翔回任，於同年12月5 日預告通知上訴人
    於107年1月5日終止勞動契約，於107年1月另聘任Howard Li
    n 擔任金融市場總處之交易部門主管等情，為原審認定之事
    實。則被上訴人金融市場總處之組織結構係自何時起調整為
    上開三部門？自106年至107年1 月間，被上訴人金融市場總
    處之業務、業績有無明顯變化？該處主管（包括總處長及其
    下單位主管）人數有無增減？裁併上訴人擔任之企業業務部
    門主管，隨即聘任Howard Lin擔任交易部門主管，是否僅因
    組織結構調整，或有其他人離退？該組織調整有無急迫性或
    必要性？被上訴人及澳盛集團內部經過多久時間評估？於10
    6 年間被上訴人金融市場總處及其下單位，既有處長、單位
    主管、員工多人離退，為何當時未同時進行組織、人事調整
    ，而於聘任新進人員遞補後，再予資遣上訴人？上開離退職
    缺是否為上訴人之能力所不能勝任，或無意願者？上訴人於
    事實審迭稱被上訴人無因業務性質變更而有減少勞工（單位
    主管）之必要，是否全不足採？澳盛集團既有權調整被上訴
    人之組織結構並裁併部門主管，則於資遣上訴人前後合理期
    間內，該集團內部有無與上訴人當時之工作條件相當，而得
    安置上訴人之適當工作？倘被上訴人僅係告知上訴人可提供
    澳盛集團職缺及外部職涯協助（依林士懷及證人趙映晴之證
    述，僅係協助查詢職缺資訊供其重新應徵，見第一審卷一第
    279頁、第283頁），上訴人予以拒絕是否有可歸責處？能否
    謂被上訴人已盡安置前置義務？均非無再事研求之餘地。原
    審未遑推闡明晰，遽認被上訴人預告通知上訴人於107年1月
    5日終止系爭勞動契約，合於勞基法第11條第4款規定之要件
    ，進而為不利於上訴人之判決，未免速斷。上訴論旨，指摘
    原判決違背法令，求予廢棄，非無理由。
據上論結，本件上訴為有理由。依民事訴訟法第477條第1項、第
478條第2項，判決如主文。
中    華    民    國   110    年    12    月    30    日
                      最高法院勞動法庭
                          審判長法官  袁  靜  文  
                                法官  林  金  吾  
                                法官  石  有  為  
                                法官  許  秀  芬  
                                法官  陳  靜  芬  
本件正本證明與原本無異
                                      書  記  官
中    華    民    國   111    年    1     月    17    日